【裁判字號】    97,簡上,311
【裁判日期】    971008
【裁判案由】    詐欺
【裁判全文】
臺灣臺南地方法院刑事判決             97年度簡上字第311號
上  訴  人  甲○○
即  被  告
上列上訴人因詐欺案件，不服本院97年度簡字第1237號中華民國
97年6月16日第一審簡易判決（原聲請簡易判決處刑及移送併辦
案號：臺灣臺南地方法院檢察署97年度偵字第4203號及97年度偵
字第1496號），提起上訴，本院管轄之第二審合議庭判決如下：
    主  文
上訴駁回。
    事實及理由
一、本案經本院審理結果，認第一審判決對被告甲○○論以刑法
    第30條第1項前段、第2項、第339條第1項之幫助詐欺取財既
    遂罪，量處有期徒刑4月，並諭知如易科罰金，以新臺幣（
    下同）1,000元折算1日，其認事用法及量刑均無不當，應予
    維持，並引用如附件第一審判決書記載之事實、證據及理由
    （其中被害人蔡耀德匯入被告帳戶金額為29,983元，原判決
    誤認為30,017元，應予更正，惟此部分更正尚不影響本案判
    決結果）。另就證據及事實認定理由部分補充如下：
  (一)證據能力之說明：
    1.證人即被害人王佩鈴、蔡耀德、游琮勝於警詢時之陳述，
      被告未於本院準備程序爭執其證據能力，亦未於本案言詞
      辯論終結前對證據能力聲明異議，依刑事訴訟法第 159條
      之5第2項規定，視為被告同意作為證據，且經本院審酌該
      等言詞陳述作成時之情況及證據取得過程等節，認亦適宜
      作為證據，依同條第1項規定，自得為被告裁判基礎之證
      據資料。
    2.被告於警詢及偵查中之供述、卷附郵政自動櫃員機交易明
      細表2份（被害人王佩鈴、蔡耀德匯款紀錄）、台新銀行
      自動櫃員機交易明細表1份（被害人游琮勝匯款紀錄）、
      被告合作金庫商業銀行岳岡簡易型分行（下稱合作金庫岳
      岡簡易分行）0000-000-000000號帳戶開戶資料及交易明
      細各1份、合作金庫岳岡簡易型分行97年7月29日合金岳岡
      字第0970002645號函復被告上開帳戶歷史交易明細表等資
      料，被告於本院準備及審理程序中均不爭執其證據能力，
      且無事實顯示係公務員因違法蒐證所取得，自均有證據能
      力。
  (二)證據補充如下：
    1.合作金庫岳岡簡易型分行97年7月29日合金岳岡字第09700
      02645號函復被告0000-000-000000號帳戶歷史交易明細表
      （本院卷第31至36頁）。
      內容：被告上開帳戶於96年12月31日提領300元，結餘45
            元。同日晚間被害人王佩鈴、蔡耀德、游琮勝即分
            別匯入10101元、29983元、29988元至該帳戶內，
            並於每筆款項存入後旋即遭提領一空。
    2.被告於本院審理時供述：其於96年12月31日持上開帳號存
      摺向合作金庫整理帳簿，並以金融卡自上開帳戶提領300
      元（見本院卷第5頁上訴狀及第58頁不爭執事項(二)）。
  (三)事實認定理由補充如下：
    被告於本院審理時雖仍辯稱：其為前往佳德公司上班，並供
    日後理財之用，遂於96年12月31日持上開帳號存摺向合作金
    庫整理帳簿，並以提款卡提領300元，當日即將存摺簿及提
    款卡放置在伊使用之汽車置物箱，因而遭竊，竊賊並自其車
    前擋風玻璃留言板記載之手機號碼末6碼得知提款卡密碼，
    提供予詐騙集團使用，伊未察知存摺簿及提款卡失竊，故未
    報警或掛失止付等情詞，並提出汽車擋風玻璃留言板照片3
    幀，以為證據。然查：
    1.被告於警詢及偵查中均供稱：放置存摺之車輛並無遭人破
      壞或失竊，車上亦無其他東西遺失等語（見南縣井偵字第
      097000024號警卷第2頁、投集警偵字第0970000143號警卷
      第1頁背面、97年度核交字第1214號偵卷第3頁），足見被
      告車輛及車內其他物品並無遭竊情事，至為明確，而按一
      般人至金融機構開設帳戶並申請金融卡使用，並非難事，
      銀行帳戶及金融卡亦非值錢物品，行竊者實不可能捨汽車
      或車內零件、財物不取，而僅竊取車內放置之存摺及金融
      卡，又被告車輛當日倘確真遭竊賊侵入行竊，當甚易察覺
      ，然被告並無報案車輛遭竊，亦未向合作金庫銀行申報上
      開帳戶存摺、金融卡掛失，或向警察機關報案帳戶存摺、
      金融卡失竊，其所辯稱帳戶及金融卡放置車內遭竊等情詞
      ，顯然與常情不符。
    2.又按依一般金融交易現狀，欲使用金融卡領取款項者，須
      於金融機構所設置之自動櫃員機上依指令操作，並輸入正
      確之密碼，方可順利領得款項，如非帳戶所有人同意、授
      權而告知金融卡密碼等情況，單純持有金融卡之人，欲隨
      機輸入號碼而領取款項之機會，機率微乎其微。參以詐騙
      集團以他人帳戶供作款項出入之帳戶，衡諸常情，通常會
      先取得帳戶所有人之同意才使用，否則一旦帳戶名義人掛
      失，被害人匯入之款項即遭凍結無法提領，帳戶名義人反
      可輕易辦理補發存摺、變更印鑑、密碼，將款項提領一空
      ，或至少使詐騙集團無功而返，詐騙集團自無可能冒此風
      險。是以，詐騙集團利用他人帳戶為詐欺取財犯行，勢必
      對帳戶之使用及掌控有十足把握。據此，益徵被告所辯將
      存摺及提款卡置放在車內失竊，竊賊自其車前擋風玻璃留
      言板記載之手機號碼末6碼得知提款卡密碼，提供予詐騙
      集團使用等情詞，顯與事理有違，要難採信，其所提出之
      汽車擋風玻璃留言板照片3幀，雖載有手機號碼，亦難採
      為有利被告之認定。
    3.再參酌被告於本院審理時供述：其於96年12月31日持上開
      帳號存摺向合作金庫整理帳簿，並以金融卡自上開帳戶提
      領300元之情，並對照該帳戶交易明細表，顯示被告於96
      年12月31日提領300元後，帳戶內存款僅結餘45元，同日
      晚間被害人王佩鈴、蔡耀德、游琮勝三人即接獲詐騙集團
      電話，分別匯款10101元、29983元、29988元至被告上開
      帳戶內，且於每筆款項存入後，旋即以金融卡全部領出等
      異常交易情事。亦可查悉被告於詐騙集團使用其帳戶行騙
      當日，事先至銀行整理存摺簿並提領清空帳戶內存款，顯
      係欲將帳戶提供予他人使用，洵甚明確，且由詐騙集團成
      員亦於同日即取得被告帳戶及提款卡與密碼，並確信有把
      握該帳戶不會被掛失止付，旋即於同日晚間持以向被害人
      行騙，被告清空帳戶與詐騙集團使用該帳戶之日期均在同
      一日發生，時間先後緊密連結，此種情況，實非在該帳戶
      失竊之情形下所可能發生。據此，足證被告係於96年12月
      31日將帳戶存款提領清空後，再將該帳戶存摺、提款卡及
      密碼交付予詐騙集團成員使用之事實，已堪認定。被告所
      辯當日整理帳戶後即失竊存摺、提款卡云云，顯無足採。
    4.末查，一般人至郵局或銀行開設帳戶並非難事，如非供犯
      罪之非法使用，自無置自己名義帳戶不用，而取得他人帳
      戶使用之必要。且金融存款帳戶事關存戶個人財產權益之
      保障，其與存戶印鑑章甚至金融卡結合，具高度專有性，
      除非本人或與本人親密關係者，難認有何理由可自由流通
      使用，一般人皆有妥為保管防免他人任意使用之認識；參
      以邇來詐騙集團使用他人帳戶作為指示被害人匯款工具之
      犯罪類型層出不窮，並廣經媒體披載，凡對社會動態非全
      然不予關注者均能知曉。被告為心智成熟之成年人，具一
      般智識程度及社會經驗，對於上開各情，自有認識，竟仍
      將其所有之上開帳戶存摺、提款卡及密碼提供予姓名年籍
      不詳之人使用，其主觀上顯具有縱該取得帳戶之人以之為
      詐欺取財工具，亦不違背其本意之幫助詐欺取財不確定故
      意甚明。綜上，本件事證明確，被告上開犯行洵堪認定，
      應依法論科。
二、按刑法上之幫助犯，係對於犯罪與正犯有共同之認識，而以
    幫助之意思，對於正犯資以助力，而未參與實施犯罪之行為
    者而言，有最高法院75年度臺上字第1509號、88年度臺上字
    第1270號判決意旨可資參照。次按幫助犯僅係對於犯罪構成
    要件以外行為為加工，並無共同犯罪之意思，不適用責任共
    同原則，亦有最高法院89年度台上字第6946號判決要旨可參
    。是如未參與實施犯罪構成要件之行為，而係出於幫助之意
    思提供助力，即屬幫助犯，而非共同正犯。本件詐騙集團成
    員分別對被害人王佩鈴、蔡耀德、游琮勝施用詐術，致渠三
    人陷於錯誤而交付金錢，該集團成員核係犯刑法第339條第1
    項之詐欺取財罪。惟被告除提供帳戶供詐騙集團成員使用外
    ，無事證足資證明被告與該集團成員所實施之詐欺取財犯行
    間有何犯意聯絡、行為分擔，不足以認定與該集團成員共犯
    詐欺取財罪，故被告所犯僅只於提供帳戶之幫助行為。故核
    被告所為係犯刑法第30條第1項前段、第339條第1項之幫助
    詐欺取財罪。被告以一次提供帳戶存摺、金融卡與密碼之行
    為，幫助詐騙集團成員分別向上述三名被害人施用詐術使交
    付金錢，係以一幫助行為觸犯數罪名，成立同種之想像競合
    犯，僅論以一幫助詐欺取財罪，並依刑法第30條第2項之規
    定，按正犯之刑減輕之。
三、末查被告前曾因偽造文書案件，經法院判處有期徒刑3月，
    如易科罰金以1,000元折算1日，並諭知緩刑2年，現仍於緩
    刑期間，有台灣高等法院被告刑案紀錄表在卷足憑。審酌被
    告將自己之金融帳戶存摺、提款卡及密碼資料，提供不法詐
    騙集團成員使用，致被害人王佩鈴、蔡耀德、游琮勝遭詐騙
    而依指示匯款，被告提供帳戶之幫助行為已助長犯罪，對社
    會交易安全產生負面影響，增加被害人尋求救濟與政府查緝
    之困難，並使犯罪之追查趨於複雜，危害社會甚鉅，原審審
    酌上情，並斟酌被告犯後否認犯行之態度等情狀，而為論罪
    科刑，其認事用法，核無違誤，被告仍執前詞否認犯罪，要
    無可採，其上訴為無理由，應予駁回。
據上論斷，應依刑事訴訟法第455條之1第1項、第3項、第368 條
、第373條，判決如主文。
本案經檢察官乙○○到庭執行職務。
中    華    民    國    97    年    10    月    8     日
                  刑事第四庭  審判長法  官  林逸梅
                                    法  官  程克琳
                                    法  官  陳淑卿
以上正本證明與原本無異。
本件不得上訴。
                                    書記官  周怡青
中    華    民    國    97    年    10    月    8     日
附錄本案論罪科刑法條全文：
中華民國刑法第30條（幫助犯及其處罰）
幫助他人實行犯罪行為者，為幫助犯。雖他人不知幫助之情者，
亦同。
幫助犯之處罰，得按正犯之刑減輕之。
中華民國刑法第339條（普通詐欺罪）
意圖為自己或第三人不法之所有，以詐術使人將本人或第三人之
物交付者，處5年以下有期徒刑、拘役或科或併科1千元以下罰金
。
以前項方法得財產上不法之利益或使第三人得之者，亦同。
前二項之未遂犯罰之。


司法院資訊處製作；財團法人民間司法改革基金會備份。
